【裁判字號】    99,上更(一),6
【裁判日期】    990720
【裁判案由】    強盜
【裁判全文】
臺灣高等法院高雄分院刑事判決       99年度上更(一)字第6號
上  訴  人
即  被  告  戊○○
選任辯護人  陳世明律師
上  訴  人
即  被  告  丁○○
選任辯護人  李靜怡律師
上列上訴人因強盜案件，不服臺灣屏東地方法院97年度訴字第19
4 號中華民國98年1 月20日第一審判決（起訴案號：臺灣屏東地
方法院檢察署96年度偵字第6669號），提起上訴，經最高法院發
回更審，本院判決如下：
    主  文
原判決撤銷。
戊○○共同意圖為自己不法之所有，結夥三人以上，以脅迫，至
使不能抗拒，而取他人之物，處有期徒刑柒年肆月。
丁○○共同意圖為自己不法之所有，結夥三人以上，以脅迫，至
使不能抗拒，而取他人之物，累犯，處有期徒刑柒年壹月。
    事  實
一、丁○○前因違反毒品危害防制條例案件，經本院以94年度上
    訴字第321 號判決處應執行有期徒刑1 年5 月確定，其遂於
    民國94年11月3 日入監執行，95年12月15日縮短刑期假釋出
    監，嗣於96年1 月15日假釋期滿未經撤銷，其未執行之刑，
    以已執行論。
二、戊○○、丁○○及袁明煌（已歿，另經臺灣屏東地方法院檢
    察署檢察官為不起訴處分）共同意圖為自己不法之所有，基
    於結夥三人加重強盜之犯意聯絡，先由袁明煌致電乙○○邀
    請其南下賭博，乙○○乃於96年10月2 日攜帶新臺幣（下同
    ）140 萬元，偕同其友人丙○○投宿屏東縣潮州鎮「星河汽
    車旅館」101 號房，並於翌日（即3 日）中午1 時多許，駕
    駛車號7600-ER 號自小客車外出，嗣乙○○接獲袁明煌電話
    ，謂賭場已經開賭，要求其至屏東縣南州鄉○○村○○路「
    蘋果超商」前會合，丁○○則駕駛車號8573-RY 號自小客車
    搭載戊○○、袁明煌趕赴現場，雙方碰面後，丁○○即驅車
    引領乙○○在南州鄉○○○路約10餘分鐘，於當日下午約3
    、4 時許（正確時間不詳），行至南州鄉七塊村1 巷38號前
    產業道路時，丁○○突然將車停靠路邊，由袁明煌從右後車
    門下車，告知乙○○稍候片刻，復即上車，乙○○遂利用此
    時機至其所駕駛車號7600-ER 號自小客車後車廂整理物品，
    戊○○此時自車號8573-RY 號自小客車左後車門下車，以毛
    巾繞住頸部、遮住口鼻等臉部器官，右手持類似手槍之物品
    1 支（未扣案、材質不明），指向乙○○恫稱：所攜帶之錢
    置於何處，以此脅迫之方式，至使乙○○因恐遭受不測而不
    能抗拒，以手比出置放其所攜帶金錢之手提包位置，戊○○
    即將裝有現金140 萬元之手提包劫走，並搭乘丁○○所駕自
    小客車逃逸。案經乙○○事後報警後，循線查獲上情。
三、案經屏東縣政府警察局東港分局報請臺灣屏東地方法院檢察
    署檢察官偵查起訴。
    理  由
壹、證據能力部分：
（一）按被告以外之人於審判外之陳述，雖不符刑事訴訟法第15
      9 條之1 至之4 之規定，然經當事人於審判程序同意作為
      證據，法院審酌該言詞陳述或書面陳述作成時之情況，認
      為適當者，亦得為證據。當事人、代理人或辯護人於法院
      調查證據時，知有第159 條第1 項不得為證據之情形，而
      未於言詞辯論終結前聲明異議者，視為有前項之同意，刑
      事訴訟法第159 條之5 定有明文。本判決所引用各項證據
      資料（詳後引證據）之證據能力，除證人乙○○、李貞瑱
      於警詢之陳述外（詳後述），檢察官、被告及辯護人均表
      示無意見或有證據能力，且未於言詞辯論終結前聲明異議
      ，本院認前開證據資料作成時之情況，並無任何違法取證
      之不適當情形，以之作為證據使用係屬適當，自有證據能
      力，而得採為認定事實之證據。
（二）次按，被告以外之人於審判外之言詞或書面陳述，除法律
      有規定者外，不得作為證據，刑事訴訟法第159 條第1 項
      定有明文。證人乙○○、李貞瑱在警詢中之陳述，係審判
      外之陳述，且無同法第159 條之1 至之5 例外規定之適用
      ，依上開規定，自無證據能力。
（三）又按被告以外之人於偵查中向檢察官所為之陳述，除顯有
      不可信之情況者外，得為證據，刑事訴訟法第159 條之1
      第2 項定有明文。此因檢察官與法官同為司法官署，且檢
      察官代表國家偵查犯罪，依法有訊問被告、證人及鑑定人
      之權力，依法亦對被告有利不利之情形均應注意，是以，
      被告以外之人前於偵查中已具結而為陳述，除顯有不可信
      之情況之理由外，該證人於偵查中之陳述，自得作為證據
      。再者，詰問權係指訴訟上當事人有在審判庭輪流盤問證
      人，以求發現真實，辨明供述證據真偽之權利，其於現行
      刑事訴訟制度之設計，以刑事訴訟法第166 條以下規定之
      交互詰問為實踐，屬於人證調查證據程序之一環；與證據
      能力係指符合法律所規定之證據適格，而得成為證明犯罪
      事實存在與否之證據資格，性質上並非相同。偵查中檢察
      官為蒐集被告犯罪證據，訊問證人旨在確認被告嫌疑之有
      無及內容，與審判期日透過當事人之攻防，調查證人以認
      定事實之性質及目的，尚屬有別。偵查中訊問證人，法無
      明文必須傳喚被告使之得以在場，刑事訴訟法第248 條第
      1 項前段雖規定：「如被告在場者，被告得親自詰問」，
      事實上亦難期被告有於偵查中行使詰問權之機會。此項未
      經被告詰問之被告以外之人於偵查中向檢察官所為之陳述
      ，依刑事訴訟法第159 條之1 第2 項之規定，原則上屬於
      法律規定為有證據能力之傳聞證據，於例外顯有不可信之
      情況，始否定其得為證據。是得為證據之被告以外之人於
      偵查中所為之陳述，因其陳述未經被告詰問，應認屬於未
      經合法調查之證據，並非無證據能力，而禁止證據之使用
      。此項詰問權之欠缺，非不得於審判中由被告行使以補正
      ，而完足為經合法調查之證據。倘被告於審判中捨棄詰問
      權，或證人客觀上有不能受詰問之情形，自無不當剝奪被
      告詰問權行使之可言，最高法院96年度台上字第4064號判
      決意旨可資參照。經查，證人乙○○、李貞瑱於檢察官偵
      訊中所為陳述，業經渠等依法具結，且本院審酌渠等陳述
      時並無何受外力不當干擾之顯不可信之情況，復於原審審
      理中到庭經被告行使對質詰問權，揆諸上開說明，應認上
      開證人於偵查中向檢察官所為之陳述，得為證據。
貳、實體部分：
一、訊據上訴人即被告戊○○、丁○○均矢口否認有何結夥3 人
    強盜之犯行。被告戊○○辯稱：伊96年10月3 日當天與丁○○從早上8 、9 點到傍晚時都在一起，是因為伊要丁○○還
    我錢，伊跟丁○○有到星河汽車旅館找袁明煌，是因為丁○○要袁明煌幫丁○○答應要還伊錢云云（見原審卷第51頁背
    面）；被告丁○○辯稱：伊96年10月3 日當天會跟戊○○在
    一起，是因為伊欠他的錢，他要伊找人幫伊講話，找一個可
    以幫伊擔保的人，讓伊慢慢還錢，剛好袁明煌打電話來，伊
    就跟戊○○到星河汽車旅館找袁明煌，當天伊跟戊○○一直
    在一起，除了袁明煌以外，沒有人跟伊等在一起云云（見原
    審卷第60頁背面）。
二、經查：
(1)、證人乙○○於原審審理時具結證稱：伊在被搶之前有看過戊○○2 次，也有見過袁明煌，但沒有看過丁○○，被搶這次
    是袁明煌叫伊下來，伊當時住星河汽車旅館，伊跟丙○○住
    在那裡，伊叫袁明煌過來，後來伊等先去墾丁玩，約1 點多
    離開汽車旅館，之後袁明煌打電話給伊叫伊等一下，他們約
    伊在警局前等半個小時，然後叫伊跟他走，他們往南州那裡
    ，伊本來是要去墾丁玩，可是他打給伊叫伊去南州的警局前
    等，伊才折回，那時候他要帶伊等去賭場，可是途中帶到蓮
    霧園去，袁明煌說要等1 個人，伊就在那裡等，結果袁明煌
    回車上後，戊○○就下車，當時伊在開後車廂要整理東西，
    戊○○下車時拿1 支槍，用1 條小毛巾圍住臉，他快靠近伊
    時，毛巾就幾乎掉下來，他就趕快用手遮著摀住嘴巴，他拿
    槍指著伊，叫伊把錢拿出來，伊本來要當場拆穿他，但因為
    他拿槍指著伊，伊不敢拆穿，後來戊○○就拿走伊的行李，
    伊事後有打電話給他，叫他還錢，伊說不想報警把事情鬧大
    ，伊看到袁明煌及戊○○都是從後面車門下車，後來他們上
    車就直接開走，就表示駕駛座還有1 個人，被搶的錢其中14
    0 萬是伊自己的錢，... 這麼晚報案是因為伊怕驗尿，伊有
    打電話給戊○○，希望還錢，可是他不理，伊才報案，伊被
    搶的時間是當天下午3 、4 點時等語（見原審卷第146-151
    頁）。其另於檢察官偵訊中證稱：是袁明煌叫伊下來屏東，
    伊住星河汽車旅館... ，袁明煌打電話給伊要帶伊去場子，
    後來就在南州市區見面，他開車到南州鄉○○○村○路上，
    他的車就停下來，袁明煌先從右後車門下車，跟伊說要等人
    後回到車上，換戊○○從左後車門下車，他用毛巾繞到脖子
    後面綁住嘴巴，可是一下子就鬆落，他就用手摀住嘴巴，手
    上拿1 支槍，並要伊打開後車廂，問伊錢是哪1 包，伊說就
    那1 包，他就將伊的行李袋拿走，講話的聲音及動作都看得
    出來是戊○○，臉部特徵幾乎都看得到，....伊只有領100
    多萬，其他是公司的錢等語（見他字卷第6-8 頁），於本院
    審理時亦結證稱：我在南州警察局前面的蘋果超市等袁明煌
    ，等大約半小時，袁明煌就來了，他停在我車前面，打電話
    叫我跟著他的車走，我就跟著他走，袁明煌繞到蓮霧園裡，
    跟警方去勘驗現場，路真的很亂，我不知道當初我指證的地
    點到底是不是正確，我跟警方講路真的很亂，因為進去裡面
    什麼都沒有，我就知道那裡面就是蓮霧園而已，開到那個地
    點，他們就停車，我看袁明煌是從後面下車，他就過來跟我
    講，他說我們在那邊等一下人，我們就在那邊聊天，聊完後
    就上車，我就去整理我的行李箱，突然聽到我女友在叫，本
    來我行李箱是打開的，我把行李蓋拿下來的時候，我看到戊○○一手摀著臉、拿一把槍抵著我，叫我把錢拿出來，我本
    來想拆穿他，但怕他開槍，結果他把錢拿走，還把我的行李
    也拿走，後來我有追，但路太亂追不到，我馬上回去汽車旅
    館，我跟老闆講我被來找我的袁明煌等2 、3 個人搶，調監
    視錄影帶，那捲帶子我有交給警察等語（本院卷一第143 頁
    ）。另證人丙○○於原審審理時具結證稱：伊只見過綽號叫
    大德（即袁明煌）的人，當天要往墾丁，後來大德打電話給
    乙○○，他叫伊等下交流道，一邊是往墾丁，他叫我們開往
    另外一邊，有一間蘋果超商等，之後叫伊等跟著他的車子走
    ，伊等就跟著往小路開去，後來他們前面的車停下，伊等就
    跟著停下車，伊看到前車的後座的右邊的門先打開來，大德
    先下車跟乙○○說話，約講幾句話，大德就上車，之後就換
    另一邊後座的人下車，蒙面，毛巾是遮一半的臉，有掉下來
    ，伊有稍微看到臉，然後他又用手摀住，在警局時伊有指認
    口卡，我就看到他的臉，他有拿手槍，講什麼話我沒有聽到
    ，因為我坐在車內，他押乙○○去後車廂，當時後車廂應該
    是關著，後來乙○○上車就跟伊說錢被搶了，乙○○有追一
    下，案發現場只看到兩個人，開車一定有人，不知道是誰等
    語（見原審卷第152-155 頁）。其於檢察官偵訊中亦稱：伊
    有看到乙○○帶240 萬元，當天伊被嚇到，一直注視戊○○
    ，所以可以指認等語（見他字卷第8 頁）；於本院審理時亦
    證稱：在蘋果超商前等，袁明煌就開他的車子來了，乙○○
    就跟在他後面走，袁明煌開在前面，路很小條他就先停下來
    ，袁明煌跟乙○○不知道講什麼，袁明煌又走回車上，袁明
    煌是給人家載的，因為他是從後座下來，我忘記是從後座左
    邊還是右邊下來。袁明煌走回車上，過一下換另一個人下來
    。換這邊這一個（當庭指認戊○○）下來，我坐在副駕駛座
    ，戊○○拿一支槍，我對槍不瞭解，就一支槍，先指向我這
    邊，我記得那時候乙○○是在後行李箱那邊，他那時候跟袁
    明煌講完話，他就下車去後行李箱，不知道要拿什麼東西，
    然後戊○○下車先拿槍指著我，我在車上叫，我看到戊○○
    走到後面去指著乙○○，戊○○指著乙○○去後車廂拿，就
    是把我的行李、乙○○的行李都拿走了等語（本院卷一第20
    7-208 頁）；上開證人2 人就之所以到達案發現場，及到達
    後袁明煌先下車與乙○○交談，上車後再由戊○○持槍下車
    取走乙○○所攜帶之現金等節之證述均大致相符。復參諸被
    告戊○○於原審、本院審理時亦稱伊之前跟乙○○有認識，
    大家都是朋友等語，與證人乙○○所述先前見過被告戊○○
    乙節相合，足見其與證人2 人均無何怨隙，衡情證人應無設
    詞攀誣，或虛構事實以陷害被告之理。證人前開證述內容，
    經核尚無不可採信之處。
(2)、按告訴人、證人之陳述有部分前後不符，或相互間有所歧異
    時，究竟何者為可採，法院仍得本其自由心證予以斟酌，非
    謂一有不符或矛盾，即認其全部均為不可採信，尤其關於行
    為動機、手段及結果等細節方面，告訴人之指陳，難免故予
    誇大，證人之證言，有時亦有予以渲染之可能，然其基本事
    實之陳述，若果與真實性無礙時，仍非不得予以採信（最高
    法院74年度台上字第1599號判例意旨參照）。經查：本件被
    害人即證人乙○○、李貞瑱對於伊等如何於案發前一日受袁
    明煌邀約南下賭博，先投宿於屏東縣潮州鎮「星河汽車旅館
    」，嗣於案發當日下午3 、4 時許接獲袁明煌來電要求伊等
    至同縣南州鄉○○村○○路「蘋果超商」前會合。其後袁明
    煌與戊○○共同搭乘由丁○○所駕駛之自用小客車到達後，
    即引領伊等駕車至同縣南州鄉七塊村1 巷38號前產業道路。
    惟丁○○突然將車停靠路邊，由袁明煌下車告知伊等稍候片
    刻，戊○○旋即下車，以毛巾遮住臉部，並持手槍將乙○○
    所有裝置現金之手提包劫走等情，已於檢察官偵查及原審、
    本院審理時迭次陳述明確；證人丙○○就證人乙○○於案發
    當時，下車與袁明煌交談後所處之位置、汽車後車廂之開、
    關情形及證人乙○○遭強盜之具體細節之證述與證人乙○○
    所述略有出入，然此無非係因當時證人丙○○所處位置與證
    人乙○○不同，觀察角度有異，對相關細節，難免無法清楚
    知悉，又其當時見被告戊○○持有類似槍枝之物品，勢必造
    成情緒上之驚恐，更難期待其就被告戊○○強盜證人乙○○
    財物之具體情事皆能清楚記憶；而證人乙○○就被告戊○○
    下車當時汽車後車廂究係開或關，於偵、審中之證述亦前後
    不一，然人之記憶，隨著時間經過，難免漸趨模糊，尤其對
    案發經過之細節更易，此乃一般人之記憶不可避免之自然缺
    陷。而證人2 人於原審、本院審理中，係以證人身分接受檢
    察官、被告、辯護人之交互詰問，而就整個犯罪情節均詳予
    陳述釐清，且如上所述，渠等之所以到達案發現場，及到達
    後袁明煌先下車與乙○○交談，上車後再由戊○○持槍下車
    取走乙○○所攜帶之現金等基本事實之描述均相同，足認證
    人乙○○、丙○○證述之上開情節，並非虛構，自難以其上
    開相互間、先後稍有不符之陳述，即認渠等證述全然無可採
    信，並據為被告有利之認定。再證人乙○○既係於案發當時
    直接面對被告戊○○之人，其就相關具體情節自當觀察較為
    清楚，證人復於原審、本院審理時具結作證並經交互詰問，
    就當時案發情節已為清楚描述，故本院就上開證人相互間、
    先後略有出入部分之認定，乃以證人乙○○於原審、本院審
    理時所為之證述為據。
(3)、另證人江珊珊於原審審理時亦就其所開設之台新銀行帳戶提
    供給乙○○使用乙情證述明確，並經證人乙○○提出江珊珊
    台新國際商業銀行板南分行帳號00000000000000帳戶存摺影
    本1 份（見偵卷第20-21 頁）存卷可佐，其中有現金140 萬
    元之提款紀錄，堪認證人乙○○就其所攜帶金錢來源其中14
    0 萬元之部分證述應為真實有據。此外，復有星河汽車旅館
    休息住宿登記表1 紙（見警卷第67頁）、現場取證照片22張
    （見警卷第81-86 頁）、星河汽車旅館監視錄影器翻拍照片
    19張（見警卷第86-91 頁）在卷足資佐證。是證人乙○○於
    上開時、地遭袁明煌、被告戊○○及另一名其不認識之人強
    盜財物之事實，應堪認定。
(4)、至於乙○○事後傳簡訊予戊○○要求其轉告持槍強劫之友人
    出面解決云云，雖與其所述係遭戊○○持槍強劫一節未盡相
    符，但查，戊○○若與本案無關，何以乙○○要求戊○○轉
    告持槍強劫者於一個小時內出面解決？參諸乙○○於原審、
    本院審理時均證稱：「他（指戊○○）拿槍指著我，叫我把
    錢拿出來，我本來要當場拆穿他，可是他拿槍指著我，我不
    敢拆穿他」、「我當場沒有拆穿他，所以事後打電話給他叫
    他把錢還我，我說我不想報警把事情鬧大」、「（問：你們
    怎麼拖那麼多天才報案？）因為他（戊○○）亂講話，我怕
    被驗尿，我被搶那麼多怎麼可以不報案，我有一直打電話給
    他，希望他把錢還我就算了，可是他不理我，我才報案」、
    「我打電話給戊○○，一開始是騙他，我說你有沒有看到大
    德，袁明煌綽號叫大德，他說他整天都沒看到，我覺得很好
    笑，我不戳破，我說你有沒有辦法找到袁明煌，戊○○說沒
    辦法，我講到一半的時候，我就跟戊○○說我不想把事情鬧
    大，你們把錢還給我就好，他說聽不懂，我說你跟大德剛才
    做的事情，你現在在給我裝肖仔，戊○○叫我不要亂講話，
    結果他很生氣就掛掉馬上關機，那兩天我一直打不通，我有
    傳簡訊希望他趕快處理，不然我要報警」等語以觀（見原審
    卷第146-147 頁、本院卷一第143 頁）。足認乙○○是因與
    戊○○、袁明煌等人相識，且本身有施用毒品等犯行，此觀
    證人乙○○之台灣高等法院被告前案紀錄表即知（本院卷一
    第103-109 頁），堪認乙○○係因顧慮若立即報警究辦，戊○○可能衍生其他事端，故乃打電話，希望戊○○將錢歸還
    ，息事寧人，因戊○○不予理會，始向警方報案，而其既一
    再證稱親見戊○○持槍強劫其財物卻於傳給戊○○之簡訊中
    不直指戊○○持槍強劫，而諉稱已知悉持槍強劫為何人，請
    戊○○轉告該持槍強劫者出面解決，衡情應是為圖戊○○還
    錢了事而故為含糊緩和之說詞，尚難認告訴人乙○○之行止
    有何違背常情之處。
三、次查，被告戊○○事後曾將現金50萬元交由不知情之女友己○○存在其母甲○○設於台灣銀行潮州分行帳戶內，並於96
    年10月12日上午10時許，與己○○前往屏東縣潮州鎮○○路
    「雙賓汽車商行」，以155 萬元之價格，向潘義竹購買車號
    3288－ＨＰ自用小客車一輛（ＢＭＷ牌），除上述50萬元外
    ，並自行拿出10萬元湊足定金60萬元後，潘義竹便將車輛交
    由戊○○使用等情，此有甲○○設於台灣銀行潮州分行帳戶
    存摺及交易往來明細查詢表暨「汽車委賣合約書」各1 份在
    卷。被告戊○○雖辯：上述購車之50萬元是伊平時陸續拿給
    己○○的，嗣因己○○提起有意買車，才與己○○及甲○○
    一起去看車，因購車款不足，故由甲○○提領9 萬元，再由
    伊拿出現金11萬元先湊足20萬元給潘義竹，隔日再由伊與甲○○、己○○提領40萬元給潘義竹（尚欠車款95萬元）；伊
    給己○○的錢是做蓮子生意賺來的等語，然據戊○○於警詢
    時陳稱：己○○購得上述車輛後係交由伊使用等語（見96年
    度警聲搜字第740 號偵查卷第25頁）；則戊○○既稱係因己○○提議始前往「雙賓汽車商行」買車，則其購車後未自行
    使用，卻交予戊○○使用，該車顯係被告戊○○借用己○○
    之名義所購得。且據己○○之母甲○○於警詢及偵查時證稱
    ：據伊所知己○○之經濟狀況不佳，有10餘萬元卡債，甚至
    欠繳健保費多月，都是由伊代為繳納等語（見警卷第35頁，
    96年度偵字第6669號卷第86頁），且有己○○積欠卡債之財
    團法人金融聯合徵信中心資料在卷可參（本院卷一第170 頁
    ）而被告戊○○於警詢時亦陳稱伊積欠銀行債務，名下不能
    擁有財產等語（見警卷第12頁），則戊○○與曾玉經濟狀況
    均屬不佳，甚且積欠卡債及銀行債務，竟於本件案發後9 日
    （即96年10月12日）即籌足60萬元，並貸款95萬元購買價格
    高達155 萬元之ＢＭＷ牌高級進口轎車，其金錢來源實有可
    疑，足認應是被告戊○○於本件案發後將現金50萬元交由己○○存在其母甲○○設於台灣銀行潮州分行帳戶內，該資金
    來源顯與本案乙○○遭搶劫有關，被告陳志笙辯稱未犯本案
    云云，應不足信。
四、再觀被告戊○○、丁○○之辯解不合理處，如下：
(1)、被告戊○○於原審審理時稱：丁○○積欠伊10萬元，而伊於
    96年10月2 日在屏東海豐一家電玩場找到丁○○要其還錢，
    丁○○當天無法還錢，欲找袁明煌保證其積欠伊之款項，伊
    等遂坐計程車至星河汽車旅館找袁明煌，之後袁明煌開車載
    伊等至跳傘場談借款事宜，再回丁○○在烏龍的家，伊與丁○○就此筆借款從10月2 日談論至10月3 日，事後丁○○於
    10月9 日返還被告戊○○5 萬元云云（見原審卷第171-172
    頁正面），而被告丁○○於警詢、偵訊及原審審理時就上揭
    被告戊○○所陳述之情事，亦為相類似之陳述。惟被告戊○○於先前檢察官偵訊時稱：96年10月3 日是跟丁○○一起去
    找袁明煌，因為袁明煌欠伊錢一直不跟伊聯絡，伊當天去星
    河汽車旅館找袁明煌是為了討回他欠伊的20萬元（見偵卷第
    5 頁、第28-29 頁）等語；另於原審延長羈押庭訊問時同稱
    ：伊跟丁○○去星河汽車旅館問袁明煌何時清償欠伊的20萬
    元等語（見偵聲卷第15頁），被告戊○○就其當日至星河汽
    車旅館找袁明煌之目的，先後所述不一，是否可信，已非無
    疑。又參以被告戊○○於原審審理時亦稱：伊可以3 、5 天
    就給伊女朋友3 、5 萬，伊是開連鎖店賣蓮子湯，從潮州到
    臺中都有分店，伊是開賓士車，沒有欠卡債等語（見原審卷
    第173 頁反面），若真係如此，顯見其經濟能力甚佳，又何
    需為了區區10萬元之欠款，與被告丁○○周旋如此長之時間
    ；被告戊○○另稱：袁明煌亦有積欠伊款項，但伊並不急著
    跟他要，丁○○伊急著跟他要，是他拖過一次又一次等語（
    見原審卷第174 頁正面），則又與其偵訊中所述袁明煌積欠
    其款項一直不與其聯絡等語不同，況袁明煌既已積欠被告戊○○款項未還，又豈有可能再請其擔保他人積欠被告戊○○
    之債務，如此情事，顯與常理有違，且依被告戊○○上揭陳
    述，顯然急欲取回被告丁○○所積欠之債務，若再由袁明煌
    擔保被告丁○○所積欠之債務，被告戊○○仍無法達成取回
    丁○○所積欠款項之目的，故被告2 人所稱於案發當時，係
    為處理其2 人間之債務始一直在一起云云，即未可採。
(2)、另被告2 人就渠等於案發當日之行蹤，前後所述亦不一。被
    告戊○○於96年10月16日警詢時稱：96年10月2 日晚上和一
    位綽號「志仔」的男子開始找「阿猴」（即丁○○），在10
    月3 日凌晨找到，伊就問「阿猴」另一位綽號「弟仔」（即
    袁明煌）在哪裡，後來「阿猴」告訴我「弟仔」在星河汽車
    旅館，伊就跟「阿猴」坐一輛白色私家轎車去汽車旅館找「
    弟仔」，之後我就開「弟仔」的車子載他們兩個離開，先到
    跳傘場，再到東港、鹽埔跟烏龍等地找一位朋友，伊等3 個
    人都在一起，後來在東港大橋附近下車，原本要叫計程車，
    但後來遇到一位綽號「東仔」的朋友，就載我們到南州鄉的
    家中待了一晚，隔天才離去（見警卷第12頁至第14頁）；同
    日於檢察官偵訊時稱：當天伊跟「阿猴」（即丁○○）、「
    弟仔」（即袁明煌）談欠錢的事情，後來伊就開袁明煌的車
    去東港、鹽埔跟烏龍等地，一直到天黑，整天從早上8 、9
    點一直到傍晚伊等都在一起等語（見偵卷第6 頁）；又於96
    年10月17日於原審羈押庭訊問時亦稱：當天從早上8 、9 點
    至傍晚4 、5 時才跟袁明煌分手（見聲羈卷第4 頁反面）；
    復於96年12月11日原審延長羈押庭訊問時亦稱：袁明煌載伊
    跟丁○○去烏龍找朋友，直到當天下午4 、5 點伊跟丁○○
    才跟袁明煌分開（見偵聲卷第15頁）。則依被告戊○○上開
    所述，其當日行程應為其與丁○○先至星河汽車旅館找袁明
    煌，再與袁明煌一同離開星河汽車旅館，先至跳傘場，再至
    東港、鹽埔及烏龍等地找朋友，直到下午4 、5 時才與袁明
    煌分手。查本件共犯袁明煌於96年12月5 日因逃避警方追捕
    發生車禍，嗣於同年月6 日下午3 時30分許死亡乙情，除據
    證人鄭錦龍於原審審理時證述明確外（見原審卷第178-179
    頁正面），並有臺灣屏東地方法院檢察署相驗屍體證明書1
    紙（見偵卷第48頁）在卷可考。而被告丁○○事後於97年1
    月10日到案時即陳稱：當天伊與戊○○先到星河汽車旅館找
    袁明煌，3 人再一起到跳傘場，之後到伊住處，袁明煌再1
    人駕車離去，之後約3 小時，袁明煌再返回伊住處，載伊跟
    戊○○去東港橋下後即離去等語（見偵卷第104-105 頁）。
    被告戊○○嗣即於原審審理時翻異前詞，其改稱略以：當天
    伊與丁○○先到星河汽車旅館找袁明煌，之後3 人一同到跳
    傘場，再到烏龍丁○○的家，之後袁明煌說他有事要先出去
    ，談到3 點多，袁明煌回來載伊等到東港橋下，袁明煌就走
    了等語（見原審卷第23-24 頁正面、第172 頁正面），竟與
    被告丁○○上開所述相雷同，是否有為脫罪始與被告丁○○
    所辯同一口徑、互相迎合，製造渠2 人於案發當日下午某段
    時間並未與袁明煌共處，刻意排除渠2 人當日與袁明煌一同
    強取證人乙○○財物之可能，而將之推給已死之袁明煌以卸
    責，亦非無疑。
(3)、被告戊○○雖聲請傳喚證人吳永東欲證明96年10月3 日搶案
    發生時之行蹤，而證人吳永東於原審審理時則證稱：96年10
    月初的時候，戊○○去找過伊，當天是哪一天，伊不太記得
    ，那天中午12點多他打電話給伊，伊剛好要去安泰醫院，他
    說要帶丁○○去找伊，他問伊幾點回來，伊說不確定，等伊
    回來再跟他聯絡，伊回到南州同安村的家約三點多，戊○○
    他們2 人約那個時間就到伊家等語（見原審卷第179-180 頁
    正面）。然被告戊○○於原審審理時陳稱：當天伊跟丁○○
    叫一台計程車，從潮州坐計程車去星河汽車旅館找袁明煌，
    找到袁明煌後，遇到房間時間到要退房，袁明煌有開車，就
    載伊等直接去光春跳傘場，後來袁明煌就開車載伊等到烏龍
    丁○○的家，之後袁明煌說他有事先離去，伊等跟袁明煌說
    ，要他再回來載伊等，伊等在那裡談到下午3 點多，袁明煌
    回來載伊等到東港橋下，伊等下車後，袁明煌就開車走了，
    當時是下午4 、5 點，伊就打電話給友人吳永東，吳永東在
    東港安泰醫院複診，無法過來載伊等，伊等就坐計程車在附
    近繞，後來吳永東打電話給伊，說他已經回家，伊等就直接
    坐車到吳永東的家云云（見原審卷第172-174 頁正面），而
    被告丁○○就此部分於原審審理時亦為相類似之陳述（見原
    審卷第175 頁），則被告2 人皆稱於東港橋下與袁明煌分手
    之時間為下午4 、5 點許，之後方與證人吳永東聯絡，俟吳
    永東回家後再過去其南州住處，與證人吳永東所述被告2 人
    於下午3 點多時便至其南州同安村乙節不符，故證人吳永東
    就被告2 人於當日下午3 時多許已至其住處之陳述，應不足
    信。
(4)、又被告戊○○於96年10月15日經警搜索時扣得其所有行動電
    話2 支，電話號碼分別為0000000000號、0000000000號，有
    屏東縣警察局扣押筆錄1 份及扣押物品目錄表1 紙在卷可考
    （見警卷第50-51 頁）；另證人乙○○亦提供被告戊○○之
    電話為0000000000號，袁明煌之行動電話號碼為0000000000
    號。而被告戊○○於原審審理時亦坦承本件案發後，證人乙○○的確有打電話聯絡他多次（見原審卷第172 頁反面），
    堪認證人乙○○所提供之上開0000000000號行動電話號碼亦
    為被告戊○○所使用無訛；而被告丁○○所使用之行動電話
    號碼為0000000000號，此有警詢筆錄受詢問人年籍資料欄在
    卷可參（見偵卷第101 頁）。被告戊○○所使用之00000000
    0 0 號行動電話號碼與袁明煌所使用之0000000000號行動電
    話號碼，於96年10月2 日晚間6 時47分3 秒、6 時56分46秒
    、6 時57分11秒、7 時3 分32秒、7 時4 分24秒、7 時4 分
    24秒、7 時6 分59秒、11時40分6 秒、同年10月3 日凌晨0
    時6 分50秒、0 時7 分29、0 時13分58秒、0 時18分57秒均
    有通聯紀錄，有卷附通聯紀錄暨基地台位置在卷可考，被告
    戊○○與袁明煌於作案當日前夕密集通聯，顯與其先前於檢
    察官偵訊中所稱袁明煌一直不與其聯絡乙情有違。案發當日
    ，除被告戊○○所使用之0000000000號行動電話號碼，僅於
    上午9 時36分許及晚間8 時13分許，各有1 次通聯紀錄，不
    足供判斷外，其餘3 支行動電話號碼相關通聯所使用之收、
    發話之基地台位置，均可用以判斷當日被告2 人之行蹤，分
    述如下：
  被告戊○○所持用之0000000000號行動電話，於案發當日下
    午，其收、發話基地台移動位置依序為屏東縣潮州鎮114 號
    5F（13時56分33秒至13時56分40秒、13時59分11秒至13時59
    分35秒）、屏東縣崁頂村洲子段698 地號（14時37分32秒）
    、屏東縣萬丹鄉○○村○○路221 號（14時38分3 秒）、屏
    東縣崁頂鄉○○村○○路3 之1 號3 樓（14時40分47秒至14
    時41分07秒）、屏東縣潮州鎮○○路132 號（14時16分47秒
    至14時46分58秒、15時40分22秒至15時41分21秒）、屏東縣
    潮州鎮○○路45號頂樓（15時48分22秒至15時48分37秒）、
    屏東縣萬巒鄉○○村○○路10號（18時35分59秒至18時36分
    11秒）。被告戊○○所持用之0000000000號行動電話，於案
    發當日下午，其收、發話基地台移動位置依序為屏東縣南州
    鄉○○段97地號（12時4 分29秒至12時5 分53秒）、屏東縣
    潮州鎮八爺里還龍四巷1 之45號3 樓頂（15時6 分7 秒至15
    時6 分17秒、15時47分8 秒）、屏東縣潮州鎮○○路15號11
    F 之7 屋頂（15時51分9 秒）、屏東縣南州鄉○○段97地號
    （16時09分1 秒）。被告丁○○所持用0000000000號行動電
    話，於案發當日下午，其收、發話基地台移動位置依序為屏
    東縣潮州鎮○○里○○路138 號5 樓頂樓（13時45分13秒）
    、屏東縣潮州鎮○○里○○街6 號7 樓屋頂（13時45分38秒
    ）、屏東縣東港鎮○○路303 號（14時24分21秒）、屏東縣
    潮州鎮○○里○○路138 號5 樓頂樓（14時53分24秒至14時
    53分42秒）、屏東縣潮州鎮八爺里環龍四巷1 之45號3 樓樓
    頂（15時6 分7 秒至15時6 分17分、15時7 分2 秒至15時7
    分39秒）、屏東縣崁頂鄉○○村○○路37號4 樓（15時51分
    55秒）、屏東縣南州鄉○○段97地號（15時57分59秒至15時
    58分23秒）、屏東縣新埤鄉文化巷18-1號（16時4 分36秒）
    、屏東縣南州鄉○○段97地號（16時5 分4 秒、16時15分26
    秒至16時15分47秒、16時30分46秒至16時31分），有卷附通
    聯紀錄暨基地台位置在卷可佐（證物外放）。觀被告戊○○
    所持用之0000000000號行動電話，於案發當日下午15時6 分
    7 秒至15時6 分17秒，其收、發話基地台位置在屏東縣潮州
    鎮八爺里還龍四巷1 之45號3 樓頂，而被告丁○○所持用00
    00000000號行動電話，於案發當日下午15時6 分7 秒至15時
    6 分17分，其收、發話基地台位置亦在屏東縣潮州鎮八爺里
    還龍四巷1 之45號3 樓頂，堪認該時段被告二人應係在一起
    或距離非常接近。又其中被告戊○○所使用之0000000000號
    行動電話號碼與證人吳永東所使用之0000000000號行動電話
    號碼（見原審卷第181 頁正面），於當日下午3 時48分許尚
    有通聯紀錄，而該次通聯記錄被告戊○○持用之上開行動電
    話號碼所使用基地台位置為屏東縣潮州鎮○○路45號頂樓，
    足認證人吳永東上揭於原審審理時就被告2 人當日下午行蹤
    所為之證述，應非屬實，亦與被告2 人所稱渠等當時係在東
    港附近與證人吳永東聯絡乙情，顯不相符。再依被告2 人上
    開3 支行動電話號碼當日下午收、發話之基地台位置觀之，
    除丁○○所使用之0000000000號行動電話，於當日下午2 時
    多許曾短暫出現在東港之外，之後並未有如渠等所述，先出
    現在烏龍、鹽埔、東港等地之情形，故被告2 人上揭關於渠
    等與袁明煌一同離開星河汽車旅館後相關行程之陳述，應非
    屬實，而顯不足採信。
  查於本件案發地點（南州鄉七塊村1 巷38號前產業道路，見
    警卷第83頁圖12）與證人吳永東位在屏東縣南州鄉○○村○○路31號之住處，使用被告戊○○所有之0000000000號行動
    電話及被告丁○○所有之0000000000號行動電話收發話，皆
    係使用位在屏東縣南州鄉○○段97地號處之基地台，此有遠
    傳電信股份有限公司97年10月14日遠傳（企營）字第097110
    00607 號函在卷可按（見原審卷第258-259 頁），而被告戊○○所有之0000000000號行動電話，如前所述，於當日下午
    4 時09分1 秒許，曾使用此基地台收發話；而被告丁○○所
    有之0000000000號行動電話，於當日下午3 時57分59秒許起
    至16時31分許間，亦使用此基地台收發話，又如上所述，證
    人吳永東就被告2 人於當日下午行蹤之證述既非可採，其蓄
    意掩飾自己之行蹤，足認被告2 人確曾於證人乙○○所指其
    遭人強盜之時間出現於案發現場，亦徵證人乙○○與丙○○
    所證稱，當日渠等曾見到被告戊○○乙情，應屬非虛。又被
    告戊○○、丁○○既皆坦承案發當日渠2 人皆在一起，而依
    上開通聯記錄之基地台位置分析，被告丁○○亦出現在案發
    現場，則證人乙○○與丙○○所指開車搭載袁明煌與被告戊○○之人，應係被告丁○○無訛。
  又告訴人所指之案發地點即屏東縣南州鄉七塊村1 巷38號，
    其使用之基地台位置及被告戊○○供稱案發當時在屏東縣南
    州鄉○○村○○路31號吳永東住處，所使用之基地台是否相
    同或有重疊，經原審函詢遠傳電信股份有限公司，結果經該
    公司以98年6 月10日遠傳（企營）字第09810602387 號函覆
    稱：96年10月3 日均未建置3G站台，屏東縣南州鄉七塊村1
    巷38號使用之基地台位置為2G站台：37948B（屏東縣南州鄉
    ○○村○○路1 巷18-1號4 樓），與屏東縣南州鄉○○村○○路31號使用之基地台位置37931B（屏東縣南州鄉○○段97
    地號）並不相同，但訊號有重疊等語，並有附圖顯示可稽（
    原審卷第112-116 頁），而案發地點在屏東縣南州鄉○○村
    ○○路1 巷18-1號4 樓基地台與吳永東住處之屏東縣南州鄉
    ○○段97地號基地台涵蓋範圍雖不相同，但仍有重疊部分，
    而此重疊範圍之部分之意義，經本院再次函查，有關原審卷
    第112 至116 頁附圖資料之「訊號重疊」，係指兩處涵蓋範
    圍中間交集處（如涵蓋圖所示紅色斜線處），本公司行動電
    話於此處通話時，將會使用當時訊號較佳之基地台，此有遠
    傳電信函覆本院99年2 月12日遠傳（企營）字第0991020143
    7 號函在卷可按（本院卷一第91-93 頁），顯示於案發當時
    在本件案發地點（即屏東縣南州鄉七塊村1 巷38號）撥打該
    公司行動電話所使用之基地台，有可能與屏東縣南州鄉○○
    段97地號基地台發話訊號重疊，而屬該基地台涵蓋範圍之內
    ，故被告丁○○亦有可能係立於米倫村之位置通話而產生訊
    號重疊之情形。末者，以通聯記錄作成時之通話時間、基地
    台移動位置以判斷被強劫時，行劫者與被強劫者之相關位置
    ，其前提要件乃係被強劫之人所指之案發地點、時間必須精
    確無誤，經查，吳政德於96年10月8 日報案時係稱：於96年
    10 月3日「16時」左右在屏東縣「南州鄉○○○村○路段上
    」被3 名歹徒持1 把小烏茲衝鋒槍及1 把貝瑞塔手槍搶走我
    現金等語（警卷第23頁），而乙○○設籍台北，有其戶役政
    資料在卷可憑，吳政德所指之案發地點附近，又有許多鄉○
    道路，亦有卷附地圖在卷可按（本院卷二第44-50 頁），以
    乙○○對案發地區道路不熟悉，不具地緣性之特性而言，乙○○所稱：由台北南下，對屏東地區○道路狀況不熟，應合
    乎常情，再觀乙○○所述被搶之時間，據其於原審時證稱：
    我這麼晚才報案是因為我怕被驗尿，我一直打電話給戊○○
    ，希望他把錢還我，他不理我，我才報案，我被搶的時間是
    當天「下午3 、4 點」時（原審卷第147-150 頁），於本院
    審理時則證稱：應該不是下午4 點多（被搶），我有調星河
    汽車旅館的監視錄影帶，還有南州蘋果超市的錄影帶，...
    我知道是袁明煌買便當給我吃之後，我走了之後，大約是1
    、2 點，然後我到南州去等袁明煌，等到幾點我就沒有去記
    了等語（本院卷一第142 頁）；以被害人頃遭強劫時，自保
    尚恐未逮，衡情應不可能刻意注意強劫案發生之精確時間，
    況乙○○因本身有施用毒品惡行，因怕節外生枝，本想與戊○○等人私了，而因戊○○不加理會，故乙○○乃於案發後
    隔5 日始報案，已如前述，故乙○○報案之時間離案發時間
    已有些許差距，記憶上亦不免有稍許出入；是以乙○○事後
    指述之案發時、地，衡情應均僅係約略估計，難免有誤差，
    故上述通聯記錄之說明僅係約略之判斷，本案尚不能以乙○○所指案發地點在屏東縣南州鄉七塊村，與被告案發當時手
    機使用之基地台所處位置核屬不同區塊之通聯基地台紀錄即
    逕謂被告均未犯案。綜上，被告戊○○、丁○○所為辯解，
    無非事後卸責之詞，均不足採。本件事證明確，被告2 人犯
    行足堪認定，自應依法論科。
五、按所謂強暴，謂直接或間接對於人之身體施以暴力，壓制被
    害人之抗拒，或使被害人處於不能抗拒之狀態；所謂脅迫，
    係指以言詞或舉動（如持刀等是）威嚇要脅，以逼迫被害人
    就範而任其擺佈者而言（最高法院82年度臺上字第3842號、
    77年度台上字第3642號裁判要旨參照）。又刑法第321 條第
    1 項第4 款所稱「結夥三人」，係以結夥犯全體俱有責任能
    力及有犯意之人為構成要件；結夥三人以上犯罪，應以在場
    共同實施或在場參與分擔實施犯罪之人為限，不包括同謀共
    同正犯在內；結夥三人以上竊盜罪之各結夥人，應就全部犯
    罪結果負責任，自應援引刑法第28條之共犯規定辦理，最高
    法院76年臺上字第7210號、51年臺上字第1816號著有判例。
    被告戊○○、丁○○2 人與袁明煌共同為自己不法之所有，
    由被告丁○○駕車搭載被告戊○○與袁明煌，並誘引證人乙○○駕車至案發地點，先由袁明煌下車要證人乙○○稍後片
    刻後上車，再由被告戊○○下車並持一支貌似手槍之材質不
    詳物品，指向證人乙○○，詢問錢置於何處，致使乙○○不
    能抗拒，告知被告戊○○錢之位置，被告戊○○遂取走該裝
    錢之行李袋，並搭乘被告丁○○所駕駛自小客車逃逸，顯係
    以脅迫之手段，逼迫證人乙○○就範，而袁明煌與被告戊○○、丁○○，就前開犯行之實行，俱有責任能力及犯意聯絡
    ，同時在場實行強盜構成要件行為，符合結夥三人以上之加
    重條件。被告2 人犯強盜罪，而有刑法第321 條第1 項第4
    款之情，既如上述，則核渠等所為，均係犯刑法第330 條第
    1 項之加重強盜罪。被告戊○○、丁○○與袁明煌就本件加
    重強盜犯行，有犯意聯絡及行為分擔，應論以共同正犯。又
    被告丁○○曾有如事實欄第一部分所示之論罪科刑執行情形
    ，有台灣高等法院被告前案紀錄表1 紙在卷可查，其受有期
    徒刑執行完畢後，5 年內再犯本件有期徒刑以上之罪，為累
    犯，應依刑法第47條第1 項加重其刑。檢察官起訴事實另敘
    及被告戊○○持兇器仿貝瑞塔改造手槍1 支，強盜證人乙○○財物，因認另構成刑法第321 條第1 項第3 款、第330 條
    第1 項之攜帶兇器加重強盜罪，惟起訴書犯罪事實所指之改
    造手槍並未扣案，本院無從認定其外貌、形狀及款式，又證
    人乙○○於本院審理時稱：戊○○所拿的槍四角形，黑色，
    有一點掉漆等語（見原審卷第148 頁反面）；證人丙○○於
    原審審理時稱：那隻槍的顏色是黑色等語（見原審卷第153
    頁反面），證人2 人僅知悉被告戊○○所持用貌似手槍之物
    品外觀為黑色，然究係為真槍或假槍，材質如何，實無從判
    斷，又被告戊○○既未持該物品攻擊證人2 人，亦無從確定
    該物品之材質為何，自無法認定該物品是否為足使他人之生
    命、身體產生危險之兇器，公訴意旨此部分容有誤會，又乙○○係遭強盜140 萬元，起訴書認定係240 萬元，亦有錯誤
    ，併予敘明。
六、原審以被告2 人犯行事證明確，予以論罪科刑，固非無見，
    惟查，乙○○遭強盜之金錢，僅有140萬元，超過140萬元之
    部分尚乏證據證明，原審逕認定被告2人強盜財物240萬元，
    事實之認定即有未洽，被告2 人上訴否認犯罪，指摘原判決
    不當，雖無理由，惟原判決既有上開可議，仍應由本院將原
    判決撤銷，爰審酌被告均係青壯之人，身體健全卻不思依憑
    己勞力賺取所需，竟與袁明煌共同強取財物，且所得財物甚
    鉅，被告戊○○更持類似槍枝之物品恫嚇被害人，造成其心
    理恐懼，犯罪情節較被告丁○○為重，其所為實不宜寬貸，
    亦難認有悔意，惟念渠等使用之手段尚非兇殘，亦未致被害
    人身體受有傷害等一切情狀，分別量處如主文第2、3項所示
    之刑。檢察官雖於起訴書內就被告戊○○部分具體求刑有期
    徒刑9年6月，就被告丁○○部分具體求刑有期徒刑7年6月，
    惟本院認量處如主文之刑為適當，檢察官之求刑尚屬過重，
    附此敘明。被告持以強盜告訴人財物所用之類似手槍之物品
    1 支，並未扣案，且無證據足認具有殺傷力，且非違禁物，
    為免增加日後執行之困難，爰不予宣告沒收。
據上論斷，應依刑事訴訟法第369 條第1 項前段、第364 條、第
299 條第1 項前段，刑法第28條、第321 條第1 項第4 款、第33
0 條第1 項、第47條第1 項，判決如主文。
本案經檢察官鄭銘謙到庭執行職務。
中    華    民    國    99    年    7     月    20    日
                  刑事第六庭    審判長法  官  王憲義
                                      法  官  邱永貴
                                      法  官  簡志瑩
以上正本證明與原本無異。
如不服本判決應於收受本判決後10日內向本院提出上訴書狀，其
未敘述上訴理由者，並得於提起上訴後10日內向本院補提理由書
狀（均須按他造當事人之人數附繕本）「切勿逕送上級法院」。
中    華    民    國    99    年    7     月    20    日
                                      書記官  吳新貞
附錄本判決論罪科刑法條：
中華民國刑法第321 條第1 項第4 款
犯竊盜罪而有左列情形之一者，處6 月以上、5 年以下有期徒刑
：
四、結夥三人以上而犯之者。
中華民國刑法第330 條
犯強盜罪而有第321 條第1 項各款情形之一者，處7 年以上有期
徒刑。
前項之未遂犯罰之。

司法院資訊處製作；財團法人民間司法改革基金會備份。
